臺灣屏東地方法院民事判決　 　　　　　　93年度重訴字第7號
原　　　告　中央存款保險股份有限公司
法定代理人　戊○○
訴訟代理人　吳小燕　律師
複　代理人　許登科　律師
被　　　告　丙○○
　　　　　　庚○○
　　　　　　壬○○
　　　　　　乙○○
上列　1 人
訴訟代理人　丁○○　住屏東市○.
被　　　告　甲○○　住屏東市前.
　　　　　　辛○○　住屏東市○.
　　　　　　己○○○○○○
　　　　　　　　　　住屏東市○.
上列當事人間請求損害賠償事件，本院於民國94年8 月10日言詞
辯論終結，判決如下：
    主  文
被告丙○○、庚○○、壬○○、乙○○應連帶給付行政院金融重
建基金新台幣壹億貳仟萬元，及自民國九十三年三月八日起至清
償日止，按年息百分之五計算之利息，並由原告代為受領。如其
中一人為給付，於其給付範圍內，另一人即免給付義務。
被告甲○○、壬○○、乙○○、辛○○應連帶給付行政院金融重
建基金新台幣仟肆佰捌拾柒萬玖仟捌佰零肆元，及自民國九十
三年三月八日起至清償日止，按年息百分之五計算之利息，並由
原告代為受領。如其中一人為給付，於其給付範圍內，另一人即
免給付義務。
原告其餘之訴駁回。
訴訟費用由被告丙○○、庚○○、壬○○、乙○○連帶負擔百分
之十六；被告甲○○、壬○○、乙○○、辛○○連帶負擔百分之
四，餘由原告負擔。
本判決第一項於原告以新臺幣肆仟萬元為被告丙○○、庚○○、
壬○○、乙○○供擔保後，得假執行；但被告丙○○、庚○○、
壬○○、乙○○如於執行標的物拍定、變賣前，以新台幣壹億貳
仟萬元為原告預供擔保，得免為假執行。
本判決第二項於原告以新台幣壹仟壹佰陸拾貳萬陸仟陸佰零壹元
為被告甲○○、壬○○、乙○○、辛○○供擔保後，得假執行；
但被告壬○○、乙○○、辛○○如於執行標的物拍定、變賣前，
以新台幣仟肆佰捌拾柒萬玖仟捌佰零肆元為原告預供擔保，得
免為假執行。
原告其餘假執行之聲請駁回。
    事實及理由
一、被告甲○○未於最後言詞辯論期日到場，核無民事訴訟法第
    386 條各款所列情形，爰依原告之聲請，由其一造辯論而為
    判決。
二、按減縮應受判決事項之聲明，於訴狀送達後，仍得為之，為
    民事訴訟法第255 條第1 項但書第3 款所明定。本件原告原
    起訴請求利息起算日為民國90年9 月14日，嗣減縮為自起訴
    狀繕本送達最後被告之翌日起算，核與上開條文規定相符，
    應予准許。
三、原告主張：被告丙○○、董誌海原為保証責任屏東市第二信
    用合作社（下稱第二信用合作社）之放款承辦人；被告庚○○、壬○○，分別為第二信用合作社之襄理、協理兼經理；
    被告甲○○為總經理兼放款審議委員會委員；被告乙○○、
    辛○○為第二信用合作社之放款審議委員會委員兼具理事資
    格。詎其等未據實鑑估擔保品、審核貸放金額及偽造文書等
    詳如下述之行為，違背其等應盡之善良管理人注意義務，致
    生第二信用合作社之損害，並已構成背信、偽造文書等罪責
    ，經台灣高等法院高雄分院92年度上訴字第1946號刑事判決
    判處有期徒刑確定在案：(一)於85年1 月間，訴外人黎大器、
    賴鄭錦、林朋助等三人及黃靖娟、黃靖惠、鍾詔元等三人
    提供土地為擔保，向第二信用合作社申請貸款時，被告丙○○、庚○○、壬○○、乙○○均明知供擔保之土地係屬墾丁
    國家公園管制區之林業用地，市價未達每分地新台幣（下同
    ）980,000 元，竟因該貸款案與當時放款審議委員會主席黃
    安慶（已歿）有密切關係，被告丙○○即配合借款金額以每
    分地980,000 元高估之鑑估價格製作內容不實之不動產調查
    核算表向上呈核。被告庚○○、壬○○明知鑑估單價明顯過
    高，仍先後在該等貸款之不動產調查核算表上核章，並分別
    於借款申請書背面批示准照申請及擬依經辦人擬等意旨，未
    據實指出擔保品估價依據不當及鑑估單價、估價淨值及放款
    值均過高之事實。至放款審議委員會審議時，被告乙○○明
    知該等貸款申請之增貸比率過高，仍與其他委員共同決議通
    過上開貸款案。嗣各該貸款人無力清償，經強制執行等方式
    求償後，仍有273,258,020 元債權無法受償（即如本院卷(一)
    第320-331 頁）台灣高等法院高雄分院92年度上訴字第1946
    號刑事判決附表一編號1-23號），經勤業會計師事務所評估
    所受損害為468,272,000 元（即如本件附表編號1 至4 號及
    13 至22 號會計師報告之資料評估損失欄總額）；(二)於84年
    11月間，被告甲○○以訴外人林江明、張福安與潘枝美、潘
    來近與潘春花、洪淑敏即洪芸芹、何幸慧等人名義，向第二
    信用合作社貸款，並提供不動產以為擔保。被告董誌海鑑估
    該等擔保品之鑑估單價及放款值共計209,032,551 元，其中
    張福安與潘枝美、潘來近與潘春花、何幸慧等貸款案（下稱
    張福安等人）之擔保品鑑估放款值均低於申貸之金額，被告
    董誌海乃在上開各筆借款申請書背面之經辦人欄記載各該申
    請人擬申貸之金額，及是否准該申請呈請各級長官核示，以
    及呈放款審議委員會審議等意旨連同不動產調查核算表向上
    呈核。被告壬○○已知該張福安等人貸款案之申貸金額較鑑
    估放款值高，不得依申貸金額放款，然竟未明確指出並擬具
    反對意見，反批示「擬准貸放金額呈放款委員會議決定奪」
    ，於其所負任務有所違背。被告甲○○明知各筆申請貸款金
    額高於鑑估放款值，仍違背實質誠正審核之任務，不但未自
    動撤回該等貸款申請或降低申貸金額以符合貸款常規，仍批
    示「擬提請放款會」。其於放審會審查時，未自動迴避，與
    被告乙○○、辛○○均明知該貸款案之申請貸款金額超過擔
    保品鑑估放款值，仍以該貸款申請之連帶保證人甲○○為該
    社總經理，在該社及個人社會地位及信用均良好為由，罔顧
    該等貸款債權並無足夠擔保，將來可能無法完全受償之事實
    ，共同決議通過放款金額。嗣各該貸款人無力清償，經強制
    執行等方式求償後，仍有209,652,836 元債權無法受償（如
    上開刑事判決附表二編號5 、6 、8 號），經勤業會計師事
    務所評估所受損害為279,669,000 元（即如本件附表編號5
    至12號會計師報告之資料評估損失欄之總額）；(三)前項林江
    明等人貸款案撥款後，為免遭受金融主管機關發現而處罰，
    訴外人黃安慶遂交付董誌海一份由他人製作完成之借款申請
    書（正面重新填寫完畢蓋有申請人印章之借款申請書），指
    示其在第二份申請書背面上另行製作與原申請書相同之內容
    ，惟未將原「附帶說明或條件欄」附記之文字如實再現，而
    僅於該欄重新記載各該擔保之不動產於本次申貸前已有擔保
    借款之情形，致該欄之記載與原申請書之記載不同。被告董
    誌海並將各筆貸款不動產調查核算表重新製作，並為不實登
    載。復將該會議紀錄簿包括第4 項至第10項決議部分共3 張
    撕毀，而保留包括各放審會委員簽名及第1 項至第2 項決議
    之第1 張紀錄，接續重新記載第1 頁以後之內容，並將第4
    項及第10項之討論事項及決議通過之貸款金額原文照錄，而
    將該等決議項下關於上開該件貸款申請額於估價金額略有提
    高，但保證人是本社總經理，其在本社及私人社會地位信用
    良好，姑准抵押金額提高貸放之意旨的記載則均未記載，以
    此方式擅自偽造會議紀錄之內容，消極隱瞞有利第二信用合
    作社之資訊並積極假造，終因該等貸款案之本息無法取償而
    成為呆帳損失。茲第二信用合作社於90年9 月間經列為經營
    不善之金融機構，財政部並依金融機構合併法第13條第1 、
    2 項規定，停止第二信用合作社代表大會、理事、監事之職
    權，指定原告代行上述職權，且命令該由陽信商業銀行股份
    有限公司（下稱陽信商銀）概括承受第二信用合作社全部營
    業及資產負債。行政院金融重建基金（下稱重建基金）並依
    修正前行政院金融重建基金設置及管理條例（下稱重建基金
    條例）第10條第1 項規定，委託原告以賠付資產負債之差額
    方式，處理第二信用合作社，原告乃與陽信商銀訂立賠付契
    約，辦理賠付第二信用合作社資產負債差額予陽信商銀，就
    差額範圍內屬於第二信用合作社之權利，即法定移轉於重建
    基金，取得該社對於被告之損害賠償債權。爰依修正前重建
    基金條例第16條第4 項、信用合作社法第18條第1 項及僱傭
    、委任之債務不履行法律關係，提起本訴，並聲明：1.被告
    丙○○、庚○○、壬○○、乙○○應連帶給付重建基金
    468,272,000 元，及自起訴狀繕本送達最後被告之翌日起至
    清償之日止，按年息百分之5 計算之利息，並由原告代為受
    領；2.被告甲○○、壬○○、乙○○、辛○○、董誌海應連
    帶給付重建基金279,669,000 元，及自起訴狀繕本送達最後
    被告之翌日起至清償之日止，按年息百分之5 計算之利息，
    並由原告代為受領；3.願供擔保請准宣告假執行。
四、被告丙○○則以：伊並無高估土地價值及違法超貸等語，資
    為抗辯，並聲明：(一)原告之訴駁回；(二)如受不利判決，願供
    擔保請准宣告免為假執行。
    被告庚○○則以：伊並無違背職務之行為。伊僅為襄理，與
    第二信用合作社間無委任關係，放款核定權為經理以上之人
    才有。系爭貸款案發生時間係在84、85年間，重建基金條例
    係在伊行為後才公佈施行之法律，原告不得依該條例之規定
    請求等語，資為抗辯，並聲明：(一)原告之訴駁回；(二)如受不
    利判決，願供擔保請准宣告免為假執行。
    被告壬○○則以：伊並無高估土地價值及超額貸放之事實。
    伊就系爭貸款案並無准駁及核貸決定權，借款申請書上之批
    示僅係第二信用合作社內部行政體系各層主管提供之意見，
    就申貸案之准駁與否，不具影響力，不應由伊負責等語，資
    為抗辯，並聲明：(一)原告之訴駁回；(二)如受不利判決，願供
    擔保請准宣告免為假執行。
    被告乙○○則以：伊與黃安慶之間並無犯意聯絡及行為分擔
    ；原告所提會計師之評估基準不明，無資料佐證，不能令人
    信服；當時黃安慶只拿一張紙囑唸而已，伊不知增貸比率過
    高；放審委員對於放款之金額並無決定權，而係由理事主席
    決定，故系爭貸款案所生損害不應由伊負責。第二信用合作
    社與陽信商銀之合併程序因未通知所有存款人與借款人而不
    合法。系爭貸款案尚有擔保品擔保，第二信用合作社並未受
    有損害，原告對伊求償，並不公平等語，資為抗辯，並聲明
    ：(一)原告之訴駁回；(二)如受不利判決，願供擔保請准宣告免
    為假執行。
    被告甲○○則未於最後言詞辯論期日到場，惟據其前到庭陳
    述略稱：伊所有財產均已遭原告查封等語。
    被告辛○○則以：系爭貸款設定之擔保品價值均足夠，伊無
    違法超貸行為，且伊並未參與系爭貸款案之核貸過程等語，
    資為抗辯，並聲明：(一)原告之訴駁回；(二)如受不利判決，願
    供擔保請准宣告免為假執行。
    被告董誌海部分：伊依上級指示製作第二份文件，縱使構成
    偽造文書，然因林明江等人之貸款案已經核撥，第二信用合
    作社之損害已經發生，其行為與該損害間無因果關係等語，
    資為抗辯，並聲明：(一)原告之訴駁回；(二)如受不利判決，願
    供擔保請准宣告免為假執行。
五、本件爭點為：
  (一)被告就系爭貸款案，是否未盡善良管理人之注意義務，致第
    二信用合作社受有損害？是否應負債務不履行損害賠償責任
    ？
  (二)如是，則原告得請求賠償之金額為何？
  茲判斷如下。
六、被告就系爭貸款案，是否未盡善良管理人注意義務，致第二
    信用合作社受有損害？是否應負債務不履行損害賠償責任？
  (一)林朋助、黎大器、賴鄭錦等三人及黃靖娟、黃靖惠、鍾詔
    元等三人之貸款案部分：
  1.經本院調取刑事卷查核結果，被告丙○○接受調查局詢問時
    ，供稱「本件（即林朋助等三人借款）貸款案之實際借款人
    亦為黃安慶... 之前黃安慶已用林朋助及賴鄭錦二人名義
    於83年間，向本社貸款70,000,000元，之後黃安慶再以林朋
    助、賴鄭錦及黎大器等三人為本件貸款案人頭向本社申請
    增貸74,000,000元，黃安慶在提出本件借款申請書前幾天，
    曾率同本社總經理曾洲陽、副總經理黃景星... 及我本人..
    . 至前述擔保品現場查看，並提及要增貸事情，隔一至數日
    ，黃安慶即提出前述林朋助等三人之借款申請書要增貸
    74,000,000元，當時因房地產行情已經走下坡，因此我在辦
    理本件不動產調查核算估價時認定其增貸金額過高，便遲延
    本案之估價程序作業，再隔2 至3 天，黃安慶便把我叫去..
    . 問他的貸款案是否已完成徵信作業，我回答尚未完成，黃
    某便責問稱那是他的貸款案，叫我要依照他申請貸款的金額
    去辦理，送到放款審核委員會後他自會處理，黃某最後還問
    我是否要繼續吃這行飯等話，因此我在擔心工作可能不保的
    情況下，只得依據前述林朋助等三人申請貸款之金額來計算
    其擔保品之評估時價每分為980,000 元，則前述林朋助等三
    人之貸款案之放款值為一億四千六百餘萬元，以符合黃安慶
    要貸款144,000,000 元之需求。」、「... 本件貸款（即黃
    靖娟等貸款案）過程亦如同前述，在黃安慶施壓之下，只得
    依照其指示以黃靖娟等三人申請貸款之金額來計算其擔保品
    之時價每分為980,000 元，以此計算得出其擔保品之放款值
    為一億一千六百萬餘元，才能符合黃安慶貸款．．．之需求
    」、「（評估時價每分從600,000 元增加至980,000 元）原
    因如同前述，均是黃安慶施壓指示辦理」等語明確（屏東地
    方法院檢察署90年度他字第85號偵查卷第96-98 頁）。而被
    告壬○○亦稱「前開土地（即林朋助、黃靖娟等貸款案）亦
    係黃安慶與王八郎合購，黃安慶為取得貸款便要承辦人丙○○故意提高土地每分單價為980,000 元，我們也無可奈何，
    依序轉呈至放款審議委員會處理」、「前述貸款案件有增貸
    之部分，土地評估時價有過高情形，我亦覺得不合理，但黃
    安慶要我全力配合貸放，他是當時之理事主席，我為保住飯
    碗，不敢不從... 」等語（同上偵查卷第85-86 頁）。被告
    庚○○亦於調查局詢問時，供稱「我係在承辦人丙○○做好
    不動產調查核算表後，呈給我審核時，我才知道黃安慶要借
    用林朋助等三人之名義向本社貸款144,000,000 ，我於是依
    規定做書面審核，在審核期間，黃安慶曾找我至他的辦公室
    ，質問我對此件貸款案審核速度為何如此緩慢，是否對貸款
    案有意見... ，我在被其指責過後，隨即蓋章表示同意，並
    將貸款案件呈核上去... 」、「... 在辦理前述林朋助...
    等人之貸款案時，曾遭當時理事主席黃安慶指責審核速度不
    夠快，並要求我不得有意見，應儘速通過上述貸款案」等語
    （同上偵查卷第90-91 頁）。
  2.又上揭貸款提供擔保之土地，均屬墾丁國家公園管制區之林
    業用地，於83年間向第二信用合作社貸款時，鑑估單價每分
    地僅為500,000 、600,000 元，與本件鑑估單價每分地
    980,000 元相比，差距懸殊。而被告丙○○業已陳述第二信
    用合作社核貸前揭貸款後，至85年1 月申請貸款時，該地不
    動產行情不但未漲，反而已開始走下坡如前，系爭土地之估
    價實無因不動產行情而上漲之理。參以與系爭土地相鄰不遠
    之同段216 地號土地，於83年12月14日，經恆春農會為貸款
    擔保品估價時，鑑估單價為每分地470,000 元（同上偵查卷
    第50頁），同段第220-4 、220-3 地號土地經合作金庫潮州
    支庫於85年4 月11日為擔保品鑑估，所得單價亦僅每分地
    500,000 元（同上偵查卷第49頁）；此有各該不動產調查表
    附於刑事卷可查。徵諸該社副總經理黃景星於該等借款申請
    書批示「增貸金額比率過高」，有各該借款申請書可稽（同
    上偵查卷第299-301 、306-308 頁），亦不認同本案借款所
    提供之土地足以增加借款120,000,000 元；丙○○已坦承其
    為附和黃安慶之貸款始計算出其所鑑估之價格，被告壬○○
    於刑事案件審理中亦供承：伊亦知增貸比率過高，惟因伊係
    黃安慶之屬下，黃安慶又告訴伊庚○○已批示，要求伊趕快
    批，伊不敢在申請書上表示意見等語（本院90年度訴字第
    867 號刑事卷(二)第158 頁），本件土地以每分地980,000 元
    為鑑估單價顯已高估，無庸置疑，被告丙○○、庚○○、壬○○所辯該等土地有每分地980,000 元之價值，其等並無高
    估云云，不足取信。
  3.再依借款申請書背面，已明確記載林朋助、賴鄭錦等貸款
    案所提供之不動產於83年總共經核准貸放金額70,000,000元
    正，現擬增借74,000,000元，與前案有所區別者，只為增加
    借款申請人黎大器，並無增加新的不動產提供設定；另黃靖
    娟、黃靖惠貸款案所提供之不動產於82年（實為84年）准放
    70,000,000元，現擬增借46,000,000元，而與前案所區別者
    ，亦只增加借款申請人鍾詔元，並無增加新的不動產提供設
    定等情，此有借款申請書可憑（新舊借款書見同上偵查卷第
    299-309 頁）。是由本案借款申請書背面所記載，已可明確
    知悉此次貸款案件，只是就原有之不動產（提高設定金額）
    增加借款金額合計共為120,000,000 元，而該案申貸時，不
    動產景氣已開始走下坡，已如前所述，本件不動產根本無增
    值之可能，欲行增加貸款金額，唯有昧於事實提高估價金額
    一途。被告庚○○既任職於第二信用合作社多年，且先前於
    84年11月間，審核甲○○利用人頭貸款案件時，敢於借款申
    請書上批註「無法表示意見」，以表示拒絕之意，顯見其對
    於不合理之高估行為，知悉應予批註不同意之意見，以表明
    立場，乃竟在本案之借款申請書批示「擬准照申請」等語，
    其顯然因受黃安慶之責問後，屈就附和黃安慶而違背詳實審
    核之義務。綜上，被告健文、庚○○、壬○○均知該貸款案
    估價偏高，因受黃安慶之壓力仍為不實之估價、審核，至為
    明確。
  4.黃景星在本案之借款申請書上副總經理欄內已批註「增貸金
    額比率過高」，訴外人曾洲陽亦在總經理欄內批註「擬如擬
    」，而第二信用合作社放款審議委員審議放款案件時，除主
    席黃安慶口頭報告外，並有將相關之借款申請書、不動產調
    查核算表等資料當場交由放審會委員查看等情，業經曾任放
    審委員之被告甲○○、曾洲陽及放審會開會時列席之放款承
    辦人丙○○、董誌海於刑事一審審理中指明在卷（同上刑事
    卷(二)第163 頁）。曾任第二信用合作社之放審會委員林鑑長
    、葉明義、黃建勳及證人即於80至90年間擔任第二信用合作
    社之放款承辦人林清忠、曾尹仕、邱百群、馮鎮榮、秦紹宗
    、謝賢霖、鄭文富、黃建和、洪嘉裕、劉志奇亦均結證稱放
    審會審議放款案乃逐案審查，承辦人會將借款申請書、擔保
    品鑑估之核算表一份交由各委員傳閱等情屬實（同上刑事卷
    (三)第290-291 頁）。參酌被告乙○○於調查局詢問時，自承
    審核前開案件，知悉借款人實際是黃安慶，並曾問承辦人何
    以提高估價；另當時放審會委員之一之劉泰榮於87年2 月19
    日調查訊問中亦供承：當時伊有看過黃景星批示增貸比率過
    高之意見等語，足見本件貸款審議時，確有提供申請書及核
    算表等資料供審議委員查看，各委員亦均有查看；且依卷附
    放款審議委員會會議紀錄所載，85年2 月3 日係由乙○○擔
    任放款審議委員會主席，是被告乙○○所辯審議貸款案時伊
    不知增貸比率過高云云，顯無足採。
  (二)林江明等人貸款案部分：
  1.原告主張被告甲○○明知其以林江明等人名義之貸款申貸金
    額超過貸款擔保品之鑑估放款值，仍違背實質審核貸款擔保
    品是否足夠之義務，竟因該等貸款撥款後係轉由其本人使用
    ，不但未自動撤回該等貸款申請或降低申貸金額以符合貸款
    常規，仍批示呈放審會，於放審會時未自動迴避，反參與放
    審會決議通過該貸款等事實，為被告甲○○所不爭執，並有
    各該不動產調查核算表在卷可案，復經被告乙○○陳述明確
    （同上刑事卷(三)第133 頁）。被告甲○○身為總經理，綜理
    全社業務，負有實質審核貸款擔保品是否足夠之義務，然竟
    為上開行為，則原告主張其違背職務，堪予採信。
  2.被告壬○○見貸款承辦人董誌海所製作之不動產調查核算表
    之鑑估放款值，已知該等貸款案中張福安等人貸款案部分之
    申貸金額超過貸款擔保品之鑑估放款值；且先前經襄理即被
    告庚○○於借款申請書之襄理欄係批示「無法表示意見」，
    有各該不動產調查核算表、借款申請書附卷可稽，是被告壬○○對於庚○○不願依一般批示常例直接就擬准放貸之金額
    為批示，實已強力默示其不同意申貸金額之情應無不知之理
    。而被告壬○○自承「批准，也不是；批不准，也不是。我
    知道放款金額不應該超過擔保品估價金額，只是我想由放審
    會去評估」（同上刑事卷(二)第160 頁），而於各該貸款申請
    書背面批示「擬放貸金額呈放審會議決定奪」。被告壬○○
    身為協理兼經理，負責審核貸款申請有無不當或不法情事，
    既明知該等貸款案之申請貸款金額已超過擔保品鑑估放款值
    甚多，卻未能明確指出並擬具反對意見，於其所負任務即有
    所違背，尚不能以其就貸款案無准駁及核貸決定權而免責，
    否則，第二信用合作社協理兼經理之職務豈不成為虛設。是
    其所辯，尚無可採。
  3.查放審會審議貸款申請案時，承辦人員均有準備放款申請書
    及不動產調查核算表供放審委員傳閱，放審委員於逐案審議
    時均會查看該等資料等情，已如前述。再參諸被告辛○○於
    87 年2月19日調查訊問中所供：伊審核王芳玲等人之貸款案
    係作書面審查，即審查借款申請書及不動產調查核算表，如
    認為土地估價合理，即決議貸放等語（同上偵查卷第112 頁
    ），益徵此認定無誤，被告乙○○所辯不知放貸金款超過鑑
    估放款值云云，並非可採。又84年11月16日被告董誌海確有
    依決議內容製作會議紀錄，於第4 項至第10項之各決議據實
    記載：該件貸款申請額于估價金額略有提高，但保證人是本
    社總經理，其在本社及私人社會地位信用良好，姑准抵押金
    額提高貸放之意旨，此業經被告董誌海於刑事偵查審理中自
    承無訛，且該會議紀錄係記載決議內容，被告董誌海並無擅
    自加記此段內容之動機，況該會議紀錄須經當時之理事主席
    黃安慶閱後核章，若非會議中確有該等決議內容，被告董誌
    海豈敢擅自於上開每一項下附記此一決議理由，是上開會議
    紀錄之記載應係放審會決議之內容應無疑義。被告辛○○於
    刑事庭審理時除未供稱審理本案有遲到外，並稱：「... 我
    還特別問理事主席有沒有照規矩來做... 」等語（同上刑事
    卷(三)第13頁），顯見其當時應有全程在場，是其辯稱並未參
    與云云，尚不足採。被告乙○○、辛○○既係全程參與該等
    貸款審議之人，彼等所辯不知貸放金款超過鑑估放款值云云
    ，更屬不可想像，不足取信。被告乙○○、辛○○違背職務
    之行為，應堪認定。另依第二信用合作社授信審議委員會組
    織準則第9 條規定，對該委員會決議有違背法令，監事會應
    提出糾正，並通知理事會停止執行。被告乙○○、辛○○既
    為審核委員，即負有確實審核之義務，其等既違背任務，而
    決議貸放，殊難以其等非決策人員即可免責。
  (三)按所謂委任，係指委任人委託受任人處理事務之契約而言。
    委任之目的，在一定事務之處理。故受任人給付勞務，僅為
    手段，除當事人另有約定外，得在委任人所授權限範圍內，
    自行裁量決定處理一定事務之方法，以完成委任之目的。而
    所謂僱傭，則指受僱人為僱用人服勞務之契約而言。僱傭之
    目的，僅在受僱人單純提供勞務，有如機械，對於服勞務之
    方法亳無自由裁量之餘地，兩者之內容及當事人間之權利義
    務均不相同（最高法院83年度台上字第1018號、85年度台上
    字第2727號判決參照）。本件被告丙○○擔任放款承辦人，
    處理客戶申請貸款案件之擔保品價值及放款值調查核估等事
    務，須依該社不動產擔保品估價辦法等規定為之，其職務之
    性質為單純給付勞務為目的之工作，對於服務之方法尚無自
    由裁量權限，與第二信用合作社間係僱傭關係，應可認定。
    被告庚○○、壬○○分別為襄理、協理兼經理，就合作社之
    業務乃均位於主管及決策之層級，對於其主管之授信、放款
    有自行決定意思及自由裁量之權限，與第二信用合作社間，
    應係委任關係。被告甲○○身為第二信用合作社之總經理及
    放款審議委員，秉承理事會之決議綜理業務，與第二信用合
    作社間屬委任關係無疑。被告乙○○、辛○○均為理事兼放
    款審議委員其等審議授信案件及展期並擔保品估價之抽查複
    查等事項，對處理該等事務有裁量權，與第二信用合作社間
    ，應屬委任關係，亦可認定。被告丙○○、庚○○、壬○○
    及甲○○既分別與第二信用合作社間有僱傭及委任關係，且
    均支領薪支，即應依民法第220 條、535 條規定，盡善良管
    理人之注意；被告乙○○及辛○○與第二信用合作社間為委
    任關係，而因理事及放款審議委員皆屬義務職，並未受有報
    酬，此業據其等供述在卷（同上刑事卷(二)第162 頁、本院卷
    (二)第151 頁），並有第二信用合作社章程、授信審議委員會
    組織準則各1 份可稽，其等即應依無償委任受任人規定，為
    與處理自己事務同一注意，而負具體輕過失責任。然被告丙○○為不實之鑑估，被告庚○○、壬○○、甲○○未於審核
    過程中，憑其專業知識及經驗據實審核，指出估價及放款值
    過高之情形，被告乙○○、辛○○明知增貸比率過高及申貸
    金額超過鑑估放款值，然未公正審核，反而照案通過，其等
    處理職務上事項顯以低於常人之注意能力為之，屬重大過失
    ，對於第二信用合作社之損害，應各自負僱傭或委任之債務
    不履行損害賠償責任。再按法院就當事人主張之事實所為法
    律之判斷，本不受當事人陳述之法律上意見之拘束。上訴人
    既主張係依債務不履行損害法律關係為請求，則屬於債務不
    履行之損害賠償中之何種型態，及依何法條為請求根據，並
    不受上訴人所述法律意見之拘束（最高法院91年度台上字第
    2143號判決參照）。原告就被告丙○○部分固主張亦屬委任
    關係（本院卷(二)第159 頁），然依其主張之原因事實觀之，
    係指被告丙○○因受僱而就勞務之給付未盡善良管理人之注
    意義務，足見原告就請求權之法律上主張，係本於勞務給付
    中之債務不履行所應負之損害賠償責任，依前開說明，就法
    律適用係法院應依職權行使之事項，不因當事人陳述之意見
    而受拘束，是就被告丙○○部分，應係屬於僱傭關係之債務
    不履行損害賠償責任。
七、被告如應負損害賠償責任，原告得請求賠償之金額為何？
  (一)原告主張就林朋助、黎大器、賴鄭錦等三人及黃靖娟、黃
    靖惠、鍾詔元等三人貸款案，因借款人未按期繳納本息，經
    民事強制執行程序後，尚餘273,258,020 元未能受償（即如
    台灣高等法院高雄分院92年度上訴字第1946號刑事判決書附
    表一編號1-23號）；就林江明等人貸款案，因借款人未按期
    繳納本息，經民事強制執行程序後，至92年5 月9 日止，尚
    餘209,652,836 元未能受償（即同上刑事判決書附表二編號
    5 、6 、8 號）等情，為被告所不爭執，堪信為真實，是現
    有擔保物顯已不足清償該等貸款案之本息債務，第二信用合
    作社受有損害，堪予認定。而查林朋助等三人及黃靖娟等三
    人貸款案部分，該等借款申請書背面，已明確記載林朋助、
    賴鄭錦等貸款案所提供之不動產於83年總共經核准貸放金
    額70,000,000元正，現擬增借74,000,000元，與前案有所區
    別者，只為增加借款申請人黎大器，並無增加新的不動產提
    供設定；黃靖娟、黃靖惠貸款案所提供之不動產於82年（實
    為84年）准放70,000,000元，現擬增借46,000,000元，而與
    前案所區別者，亦只增加借款申請人鍾詔元，並無增加新的
    不動產提供設定等情，如前所述。可知系爭貸款案件，僅就
    原有之不動產提高設定金額，增加借款金額合計
    120,000,000 元，而於申貸時，不動產景氣已開始走下坡，
    所提供擔保之不動產根本無增值之可能，是於前案准貸
    70,000,000元後，該擔保品已無剩餘價值可供擔保，本不應
    核准申請增貸部分，惟因黃景星為該貸款案件重要關係人，
    被告林建文遂提高土地鑑估價值，經被告庚○○、壬○○批
    准後，由被告乙○○、辛○○決議通過，准予增貸合計
    120,000,000 元。依信用合作社法第37條準用銀行法第32條
    第1 項規定，信用合作社辦理利害關係人授信，不得為無擔
    保授信。上開林朋助、黎大器、賴鄭錦等三人及黃靖娟、
    黃靖惠、鍾詔元等三人於85年間增貸部分，因未增加新的不
    動產供擔保，而原擔保品已無剩餘價值供擔保，該增貸部分
    即屬無擔保授信，本不應予准貸而准貸，第二信用合作社所
    受之損害即為「增貸部分」之120,000,000 元。又就林江明
    等人貸款案部分，貸款承辦人被告董誌海並無高估土地價值
    而為不實之鑑估，已如前述，故本件乃申貸金額超過貸款擔
    保品之鑑估放款值，而為不足額擔保之問題。依信用合作社
    法第37條準用銀行法第33條第1 項規定，辦理利害關係人授
    信應有十足擔保，其條件不得優於其他同類授信對象。上開
    林明江等人貸款案，僅其中張福安與潘枝美、潘來近與潘春
    花、何幸慧部分有超額放款問題，如前所述，則依被告董誌
    海所為該部分之鑑估放款值合計165,120,196 元（即同上刑
    事判決書附表二編號5 、6 、8 號原放款值加總），本應於
    此鑑估標準範圍內貸放，然卻超額貸放合計2,000,000,000
    元，該超額核貸部分34,879,804元並無十足擔保，不應為之
    ，致使第二信用合作社將來難以受償，是第二信用合作社就
    該貸款案所受損害即為34,879,804元。
  (二)原告主張第二信用合作社於上開貸款案件所受損失，乃該「
    貸款本息」無法受償並經勤業會計師事務所評估各該擔保品
    回收無望部分分別為468,272,000 元、279,669,000 元云云
    。惟查，於黃靖娟、黃靖惠、鍾詔元等三人及林朋助、黎大
    器、賴鄭錦等三人貸款案，僅增貸部分依序為46,000,000
    、74,000,000元，合計120,000,000 元為無擔保授信，不應
    准貸而准貸，致生第二信用合作社之損害，該等貸款案前於
    83 年3月間准核貸放各70,000,000元部分，並無何債務不履
    行情事。而林江明等人貸款案，僅其中張福安與潘枝美、潘
    來近與潘春花、何幸慧部分超過鑑估放款值放款，無十足擔
    保，不應為之，其差額部分為第二信用合作社之損害，於鑑
    估放款值範圍即165,120,196 元內放款部分，有足額擔保，
    尚無違背任務之債務不履行情事。是上開貸款案件除前述無
    擔保放款之增貸部分120,000,000 元及無足額擔保
    之超貸部分34,879,804元為被告丙○○、壬○○、庚○○、
    乙○○、甲○○、辛○○等6 人違背職務所致生之外，各該
    貸款案之本息未能受償之呆帳損失，並非因上開被告違背職
    務債務不履行所致，而係因借款人無力繳納違約所致，第二
    信用合作社本應向各該借款人求償，否則，無異要求核貸相
    關人員與借款人負連帶清償之責，其不合理之處甚明。況經
    營授信放款業務本有呆帳之風險，此乃第二信用合作社經營
    放款業務所需承受，豈能藉由本件訴訟轉嫁被告承擔。故原
    告主張將系爭貸款案件之貸款本息未能受償而經會計師評估
    收回無望部分，全數列作被告應賠償之損失，尚屬無據。又
    原告將訴外人王芳民、王芳玲、黃要、曾洲陽、李良雄、侯
    源億、陳家道、朱淑珍、柯景賢、林輝麓、黃秀雄、黃景星
    等人貸款案（附表編號2-4 、13-22 號）貸款本息未能受償
    經會計師評估收回無望部分，及林江明、蔡秀昭、潘春華、
    潘英文、洪淑敏即洪芸芹等人貸款案（附表編號5-8 、11號
    ）貸款本息未能受償經會計師評估收回無望部分，均計入被
    告應賠償之金額，然第二信用合作社於該等貸款之損失，並
    非因被告丙○○、庚○○、壬○○、乙○○、甲○○、辛○○等6 人之債務不履行或被告董誌海之行為（詳後述）所致
    ，且台灣高等法院高雄分院92年度上訴字第1946號刑事判決
    認定被告構成背信、偽造文書等罪責部分亦未包括上開王芳
    民等人之貸款案，原告復未能舉證證明何以渠等就此部分亦
    須負損害賠償責任，其請求被告連帶賠償，尚無可取。準此
    ，被告丙○○、庚○○、壬○○、乙○○等4 人於林朋助等
    三人及黃靖娟等三人貸款案債務不履行致生第二信用合作社
    之損害額為120,000,000 元；被告甲○○、壬○○、乙○○
    、辛○○等4 人於林江明等人貸款案債務不履行致生第二信
    用合作社之損害額為34,879,804元。原告對各該被告請求損
    害賠償，在上開範圍內為有理由，逾此範圍之請求，尚屬無
    據，不應准許。
  (三)第二信用合作社於90年9 月間經列為經營不善之金融機構，
    財政部並依金融機構合併法第13條第1 、2 項規定，停止該
    社代表大會、理事、監事之職權，指定原告代行上述職權，
    且命令該由陽信商銀概括承受第二信用合作社全部營業及資
    產負債。重建基金並委託原告賠付第二信用合作社資產與負
    債之差額與陽信商銀，但將此項對被告之債權排除在該讓與
    範圍外，有該賠付契約在卷可稽（見本院卷(一)第21-25 頁）
    。而重建基金於賠付第二信用合作社資產與負債之差額於陽
    信商銀後，既已填補第二信用合作社在該讓與契約中應履行
    之補足義務，本件損害賠償債權復未在該讓與範圍內，而因
    本件債權與第二信用合作社對借款戶之債權，具有填補同一
    損害之效果，則就法律效果而言，經重建基金為賠付後，如
    仍由第二信用合作社保有本件債權，顯不合理。況依修正前
    重建基金條例第16條第2 、4 項規定，就此種情形，中央存
    款保險股有限公司既得以自已名義，代參加存款保險機構或
    本基金向應負賠償責任之職員，提起民事訴訟，可見在重建
    基金為賠付後，此項債權業已移轉由重建基金取得，否則中
    央存保公司即無代重建基金提起訴訟之權源，就此而言，在
    重建基金為賠付後，本件債權應有法定債權移轉之效力，而
    中央存保公司得以自已名義就本件債權代重建基金提起訴訟
    。此由重建基金條例於94年6 月22日修正公布後，已將此法
    定債權移轉、訴訟權能等予以明文規定，並移列為第17條益
    明。被告庚○○抗辯重建基金條例係在其等行為後公佈施行
    之法律，原告不得依該條例請求云云，然依前所述，第二信
    用合作社對被告債務不履行損害賠償之債權，因重建基金賠
    付第二信用合作社資產負債之差額，而法定移轉與重建基金
    ，由重建基金取得該債權，原告因重建基金授與訴訟實施權
    而對被告提起訴訟，就第二信用合作社對被告之債務不履行
    損害賠償債權行使權利，不因有無上開重建基金條例之規定
    及該等新舊條文差異而異其法律效果。縱無重建基金條例之
    上開規定，對於重建基金因賠付而取得第二信用合作社對被
    告之債權及原告之訴訟權能，亦無影響。是被告庚○○上開
    辯詞，容有誤會，不足取信。
  (四)按數人負同一債務，明示對於債權人各負全部給付之責任者
    ，為連帶債務。無前項之明示時，連帶債務之成立，以法律
    有規定者為限，民法第272 條固定有明文，惟數債務人具有
    同一目的，本於各別之發生原因，對債權人各負全部給付之
    義務，因債務人中一人為給付，他債務人即應同免其責任者
    ，係屬不真正連帶債務。此與連帶債務在性質上並不相同，
    民法有關連帶債務之規定，尚非當然得適用於不真正連帶債
    務。本件被告丙○○、庚○○、壬○○、乙○○等4 人於林
    朋助等三人及黃靖惠等三人貸款案違背僱傭及委任之注意義
    務，致第二信用合作社受有120,000,000 元之損害；被告甲○○、壬○○、乙○○、辛○○等4 人於林江明等人貸款案
    違背任務超額貸放，致第二信用合作社受有33,967,449元之
    損害，均係數人因各別之債務不履行負擔同一損害賠償債務
    ，乃不真正連帶債務之型態。是被告丙○○、庚○○、壬○○與乙○○間，被告甲○○、壬○○、乙○○及辛○○間，
    係屬不真正連帶債務關係，原告請求上開被告連帶賠償，即
    有未合，此部分之請求於法不合，應予駁回。
八、至原告主張被告董誌海於林江明等人貸款案撥款後偽造文書
    之行為，致生第二信用合作社之損害，應與被告甲○○、壬○○、乙○○、辛○○等4 人連帶負損害賠償責任等情，為
    被告董誌海所否認，並以無因果關係置辯。經查，被告董誌
    海就原告主張其撕毀放審會會議紀錄及偽造貸款申請書、不
    動產調查核算表及放審會議紀錄等事實並不爭執，且有各該
    偽造前後之申請書、核算表、會議紀錄各1 份附於刑事卷可
    證，堪信為真實。惟第二信用合作社就該貸款案所受損害，
    於被告甲○○、壬○○、乙○○、辛○○等人核貸而撥款時
    ，即已發生，被告董誌海所為之行為既在林江明等人貸款案
    「撥款後」，即與損害之發生無因果關係，原告主張被告董
    誌海上開行為致第二信用合作社受有貸款金額無法取償之損
    害云云，尚屬無據。
九、從而，原告本於被告丙○○、庚○○、壬○○、乙○○、甲○○、辛○○有債務不履行事由，請求被告丙○○、庚○○
    、壬○○、乙○○連帶賠償120,000,000 元；被告甲○○、
    壬○○、乙○○、辛○○連帶賠償34,879,804元，及均自起
    訴狀繕本送達最後被告之翌日即93年3 月8 日起至清償日止
    ，按年息百分之五計算之利息，被告中如任一人為給付，其
    他人於其給付金額之範圍內，免給付義務，為有理由，應予
    准許；逾此範圍之請求，為無理由，應予駁回。
十、本件事證已臻明確，兩造其餘攻擊防禦方法及舉證，核與判
    決結果不生影響，爰不逐一論述，併此敘明。
十一、兩造除被告甲○○外均陳明願供擔保，聲請宣告假執行或
      免為假執行，經核原告勝訴部分，合於法律規定，爰分別
      酌定相當之擔保金額宣告之；原告其餘假執行之聲請，因
      訴之駁回而失所依據，不予准許。
十二、據上論結，原告之訴為一部有理由、一部無理由，依民事
      訴訟法第385 條第1 項前段、第79條、第85條第2 項，第
      390 條第2 項、第392 條第2 項、第3 項，判決如主文。
中　　華　　民　　國　　94　　年　　8 　　月　　24　　日
            民事第二庭
                法      官  阮世賢
                法      官  陳松檀
                法      官  楊中琪
正本係照原本作成。
如對判決上訴，須於判決送達後20日內向本院提出上訴狀，其未
表明上訴理由者，應於提出上訴後20日內向本院補提理由書狀（
均須按他造當事人之人數附繕本）。
中　　華　　民　　國　　94　　年　　8 　　月　　24　　日
                書  記  官  劉音利
